【裁判字號】    97,簡上,399
【裁判日期】    970829
【裁判案由】    侵占
【裁判全文】
臺灣高雄地方法院刑事判決             97年度簡上字第399號
上  訴  人
即  被  告  乙○○
上列上訴人因侵占案件，不服本院中華民國97年3 月27日96年度
簡字第8021號第一審判決（聲請簡易判決處刑案號：96年度偵字
第25177 號），提起上訴，本院管轄之第二審合議庭依通常審判
程序審理，自為第一審判決如下：
    主  文
原判決撤銷。
乙○○無罪。
    理  由
一、本件聲請簡易判決處刑意旨略以：被告乙○○係址設高雄市
    鼓山區○○○路19巷94號3 樓之1 之信普盛工程股份有限公
    司（下稱信普盛公司）之負責人，分別於民國94年3 月14日
    及94年3 月21日，以信普盛公司名義與中租迪和股份有限公
    司（以下簡稱中租迪和公司）訂立融資性租賃契約，向中租
    迪和公司承租如附表編號1 、2 所示機具設備，以每月為1
    期支付租賃款，雙方並約定租賃期間，附表所示機具使用地
    點為雲林縣麥寮鄉台塑工業園區1 號及各工地，在未繳清所
    有租金前，該租賃標的物之所有權仍屬中租迪和公司所有。
    信普盛公司嗣後財務狀況惡化，從95年7 月起，未能依約清
    償租金，經中租迪和公司通知返還上開機器設備，詎乙○○
    明知其係因租賃關係而持有如附表所示之機具設備，竟基於
    意圖為自己不法之所有之概括犯意，分別於94年5 月1 日、
    94年10月1 日、95年1 月份某日，將如附表所示之機具設備
    ，以所有人身份自居變易持有為所有，予以侵占入己後，將
    上開機具設備出賣予鼎洋工程行、東峻工程行、大丙工程行
    、鑫麤企業社，因認被告涉犯刑法第335 條第1 項之普通侵
    占罪嫌等語。
二、本判決後述所引用之證據資料，其中傳聞證據部分，縱無刑
    事訴訟法第159 條之1 至第159 條之4 或其他規定之傳聞證
    據例外情形，亦因被告、檢察官或同意可作為證據使用，或
    未聲明異議，依刑事訴訟法第159 條之5 第1 項、第2 項之
    規定，本院審酌該證據作成之情況，認為適當，應得為證據
    。
三、按犯罪事實應依證據認定之，無證據不得認定犯罪事實。不
    能證明被告犯罪或其行為不罰者，應諭知無罪之判決，刑事
    訴訟法第154 條第2 項及第301 條第1 項分別定有明文。另
    按在訴訟上用以證明事實之證據，須於通常一般之人均不致
    於有所懷疑，而得確信其為真實之程度者，始得據以為有罪
    之認定；倘其證明尚未達到此一程度，而有合理之懷疑存在
    ，致使無從為有罪之確信時，即應為無罪之判決（最高法院
    76年台上字第4986號判例意旨參照）。再檢察官對於起訴之
    犯罪事實，應負提出證據及說服之實質舉證責任，倘其所提
    出之證據，不足為被告有罪之積極證明，或其指出證明之方
    法，無從說服法院以形成被告有罪之心證，基於無罪推定之
    原則，自應為被告無罪判決之諭知，最高法院92年台上字第
    128 號判例亦可參照。
四、公訴意旨認被告涉有上開幫助詐欺罪嫌，無非係以：證人即
    告訴代理人甲○○、證人許國興、陳勇廷、林水王於偵查中
    之證述，及被告與中租迪和公司簽立之融資性租賃契約書、
    租賃物交付與驗收證明書、被告與鼎洋工程行、東峻工程行
    、大丙工程行、鑫麤企業社簽立之買賣合約書等資料，茲為
    論罪依據。訊據被告堅詞否認有何侵占犯行，辯稱：其係鼎
    洋、東峻、大丙工程行及鑫麤企業社之上游承包商，故交付
    上開機器供之運作，並與之均簽立附條件買賣契約，其亦有
    按月交付租金予中租公司。嗣因大丙工程行拒付款項並隱匿
    上開機器，使其公司虧損倒閉，故無法再繼續給付租金予中
    租公司，且其已將交予鼎洋、東峻工程行之4 部機器返還中
    租公司，故其並無將機器據為己有之意圖等語。經查：
  (一)被告乙○○係信普盛公司之負責人，分別於上開時、地，以
    信普盛公司名義與中租迪和公司訂立融資性租賃契約，向中
    租迪和公司承租如附表編號1 、2 所示機具設備，以每月為
    1 期支付租賃款，雙方並約定租賃期間，附表所示機具使用
    地點為雲林縣麥寮鄉台塑工業園區1 號及各工地，在未繳清
    所有租金前，該租賃標的物之所有權仍屬中租迪和公司所有
    之事實，業據被告自承不諱，核與證人即告訴代理人甲○○
    於偵查時之證述相符，並有被告以信普盛公司名義與中租迪
    和公司簽立之融資性租賃契約書、租賃物交付與驗收證明書
    附卷可稽，是此部分之事實，堪以認定。
  (二)又被告分別於94年5 月1 日、94年10月1 日、95年1 月份，
    將附表所示之機具設備，出賣予鼎洋工程行、東峻工程行、
    大丙工程行、鑫麤企業社等情，除經被告供呈在卷外，核與
    證人即東峻工程行負責人許國興、證人即鼎洋工程行負責人
    陳勇廷、證人即鑫麤企業社負責人陳水王於偵查中之證述相
    符（參96他4653號卷第39～41頁），並有被告與鼎洋工程行
    、東峻工程行、大丙工程行、鑫麤企業社簽立之買賣合約書
    在卷可按。而被告自95年7 月起，因財務惡化，而未能依約
    給付租金予中租迪和公司等情，業據證人甲○○於偵查中證
    稱：95年7 月時因信普盛公司所開立用以給付租金之支票退
    票，其便發函請被告告知租賃標的物所在，惟被告均置之不
    理等語明確（參96他4653號卷第32頁），且為被告所不否認
    ，並有郵局存證信函及掛號郵件收件回執等在卷可查（參96
    他4653號卷第8 ～13頁）。再被告交予鼎洋工程行、東峻工
    程行、鑫麤企業社如附表編號2 所示之機器已經交還中租迪
    和公司，並由中租迪和公司賣予鼎洋工程行、東峻工程行、
    鑫麤企業社一節，亦據證人甲○○於偵查中證述明確（參96
    偵25177 號卷第5 頁），足見被告於租賃期間尚有陸續給付
    租金，且於無法給付租金後，並有告知中租迪和公司上開機
    器之所在，並使中租迪和公司得以尋回上開機器並賣予鼎洋
    工程行、東峻工程行、鑫麤企業社，故被告辯稱：其係鼎洋
    、東峻、大丙工程行及鑫麤企業社之上游承包商，故交付上
    開機器供之運作，並與之均簽立附條件買賣契約，其亦有按
    月交付租金予中租公司。嗣因大丙工程行拒付款項並隱匿上
    開機器，使其公司虧損倒閉，故無法再繼續給付租金予中租
    公司，且其已將交予鼎洋、東峻工程行之4 部機器返還中租
    公司等情，尚屬有據。
  (三)且依被告以信普盛公司名義與中租迪和公司簽立之租賃契約
    （參96他4653號卷第4 頁反面），其第21條規定：「本契約
    期滿時，出租人得應承租人之請求將租賃標的物以新台幣0
    元出售予承租人，並逕以屢約保證金抵沖上開買賣價金」。
    而證人甲○○亦於本院審理時到庭證稱：如果被告均有按契
    約履行，則融資性租賃最終的目的是要將租賃物賣予被告等
    語明確（參本院二審卷第44頁），顯見被告如依約將租金給
    付完畢，其將於租賃期間屆滿時取得該租賃物之所有權。再
    依被告以信普盛公司名義與鼎洋工程行、東峻工程行、鑫麤
    企業社、大丙工程行簽立之買賣合約書（參96他4653號卷第
    47、49頁，96偵25177 號卷第7 頁），其第6 條均有規定：
    「買方同意將買賣標的物於交貨後2 年正式取得機器設備之
    所有權。」，足認被告於簽立上開買賣契約書並移轉上開機
    器予鼎洋工程行等行號時，其主觀上尚無將上開機器據為己
    有之意圖，故方有交貨後2 年始由鼎洋工程行等行號取得所
    有權之約定。從而，被告辯稱：其無侵占之不法所有意圖，
    應可採信。
  (四)況被告以融資性租賃方式向中租迪和公司承租如附表所示機
    器，除繳納頭期款外，就附表編號1 所示機器已陸續繳付17
    期租金，附表編號2 所示4 台機器已繳付16期租金，至95年
    7 月起即未再依約給付，且附表編號2 所示之4 台機器已交
    還中租迪和公司並賣予鼎洋工程行、東峻工程行、鑫麤企業
    社等情，業據證人甲○○於偵查時證稱：被告向其公司辦理
    融資性租賃水刀機器設備共5 台，其租賃期間、每期租金均
    詳如附表所示，如果期限屆滿，機器就歸被告所有，至95年
    7 月後，因信普盛公司所開立用以給付租金之支票退票即未
    再給付租金，嗣後附表編號2 所示4 台機器已經拿回，並賣
    予鼎洋工程行等公司，只剩大丙工程行那台機器尚未取回等
    語明確（參96他4653號卷第32頁、96偵25177 號卷第5 頁）
    ，雖尚有被告交予大丙工程行如附表編號1 所示之機器尚未
    歸還予中租迪和公司，惟被告自94年3 、4 月取得上開機器
    後，均有按期繳付租金，且於94年5 月1 日、94年10月1 日
    、95年1 月份，將該機具設備出賣予鼎洋工程行、東峻工程
    行、大丙工程行、鑫麤企業社後，亦仍繼續繳付租金迄至95
    年7 月以後方未繼續付款，倘被告如有為自己不法所有之意
    圖，則於取得上開機器後，大可拒付任何款項或儘早停付租
    金，又何需一再付款？甚至於出賣上開機器後仍繼續繳款之
    理？足徵被告於出賣上開機器後，仍繼續繳納租金，並迄95
    年7 月方未再繳納，且已設法返回其中4 台機器予中租迪和
    公司，要難據此即認被告於出賣上開機器之時，其主觀上即
    具有不法所有之意圖。至被告自95年7 月起即未再給付任何
    租金予中租迪和公司，且尚未將附表編號1 所示機器返還，
    然此應屬一般民事債務不履行，尚難以此逕認被告有何侵占
    之行為。
五、綜上所述，公訴人所指之證據既無法證明被告主觀上有侵占
    之故意，客觀上亦無法證明被告有何侵占之犯行，自難對被
    告遽以刑法侵占罪相繩。本件公訴人認被告所涉犯嫌所憑之
    證據，尚無從說服本院達於通常一般之人均不致有所懷疑，
    而得確信其為真實之程度，即難據以為被告不利之認定，自
    屬不能證明被告犯罪，爰依前開之說明，自應為被告無罪之
    諭知。原審未察遽予論罪科刑，容有未恰，被告以此指摘原
    判決不當，而提起上訴為有理由，自應由本院撤銷原判決，
    並為被告無罪之諭知。
六、末按檢察官聲請以簡易判決處刑之案件，經法院認為有第45
    1 條之1 第4 項但書之情形者，應適用通常訴訟程序審判之
    ，刑事訴訟法第452 條定有明文；且對於簡易判決之上訴，
    準用刑事訴訟法第三編第一章及第二章之規定，管轄第二審
    之地方法院合議庭受理簡易判決上訴案件，應依通常程序審
    理。其認案件有刑事訴訟法第452 條之情形者，應撤銷原判
    決，逕依通常程序為第一審判決，法院辦理刑事訴訟簡易程
    序案件應行注意事項第14項亦規定詳盡。本件檢察官既已就
    被告涉犯侵占犯行聲請簡易判決處刑，經本院審理後，認被
    告被訴侵占犯行，應為無罪之諭知，而有刑事訴訟法第451
    條之1 第4 項但書第3 款之情形，故依前揭規定，應由本院
    合議庭逕依通常程序審理後，自為第一審判決，檢察官如不
    服本判決，仍得於法定上訴期間內，向管轄之第二審法院提
    起上訴，附此敘明。
據上論斷，應依刑事訴訟法第455 條之1 第1 項、第3 項、第36
9 條第1 項前段、第364 條、第301 條第1 項，判決如主文。
本案經檢察官黃秋婷到庭執行職務。
中    華    民    國    97    年    8     月    29    日
                  刑事第十七庭  審判長法  官  洪能超
                                      法  官  陳思帆
                                      法  官  王俊彥
以上正本證明與原本無異。
檢察官如不服本判決，應於收受本判決後10日內向本院提出上訴
書，並應敘述具體理由，如未敘述上訴理由者，應於上訴期間屆
滿後20日內補提理由書狀於本院（均須按他造當事人之人數附繕
本）「切勿逕送上級法院」。
中    華    民    國    97    年    8     月    29    日
                                      書記官  鄭永媚
┌─────────────────────────────────────────┐
│ 附表：                                                                           │
├──┬───────────┬──────┬───────┬───────────┤
│編號│ 租賃標的物名稱及數量 │訂立契約日期│ 租賃期間     │ 每期租金（新臺幣）   │
├──┼───────────┼──────┼───────┼───────────┤
│一  │水刀設備（XYZ-48A）1  │94年3 月14日│94年3 月31日至│第1 期：41萬元        │
│    │套                    │            │96年4 月30日  │第2 至9 期：21萬元    │
│    │                      │            │              │第10至17期：18萬4千元 │
│    │                      │            │              │第18至25期：16萬      │
├──┼───────────┼──────┼───────┼───────────┤
│二  │水刀設備（德國哈莫而曼│94年3 月21日│94年4 月29日至│第1 期：196萬3千2百元 │
│    │自動高壓清洗設備）4 臺│            │96年5 月29日  │第2 至13期：38萬5千元 │
│    │                      │            │              │第14至25期：36萬4千元 │
│    │                      │            │              │第26至37期：34萬元    │
└──┴───────────┴──────┴───────┴───────────┘


司法院資訊處製作；財團法人民間司法改革基金會備份。
